最高法院刑事判決　　　　　　　　　　　　　　　九十三年度台上字第二○七四號
　　上　訴　人　甲○○
　　選任辯護人　莊崇意律師
右上訴人因貪污案件，不服台灣高等法院台中分院中華民國九十三年一月二十日第二
審更審判決（九十二年度上更(二)字第二五一號，起訴案號：台灣南投地方法院檢察署
九十年度偵字第二一○五號），提起上訴，本院判決如左：
    主  文
上訴駁回。
    理  由
按刑事訴訟法第三百七十七條規定，上訴於第三審法院，非以判決違背法令為理由，
不得為之。是提起第三審上訴，應以原判決違背法令為理由，係屬法定要件。如果上
訴理由狀並未依據卷內訴訟資料，具體指摘原判決不適用何種法則或如何適用不當，
或所指摘原判決違法情事，顯與法律規定得為第三審上訴理由之違法情形，不相適合
時，均應認其上訴為違背法律上之程式，予以駁回。本件上訴人甲○○上訴意旨略稱
：(一)、本件檢察官起訴之罪名為貪污治罪條例第四條第一項第五款，對於違背職務之
行為收受賄賂，第一審判決亦依上開規定予以論罪科刑，惟原審在審判期日未告知上
訴人所犯罪名有所變更之情形下，竟改判上訴人應負同條例第五條第一項第三款對於
職務上之行為收受賄賂罪，顯然違背刑事訴訟法第九十五條第一款「罪名經告知後，
認為應變更者，應再告知。」之規定，已影響上訴人之防禦權，自有判決不適用法則
之違法。(二)、本件對於上訴人收受賄賂之證據，僅有證人蔡朝琴等人前後矛盾、反覆
不一之證詞，除此之外，並無其他積極證據足證上訴人收受賄賂，自應為上訴人未收
受賄賂之有利認定。然原判決竟以「本件並未有何積極證據，足資證明被告有歸還一
萬二千元予蔡朝琴、謝金爐、徐玉明、林省四人」，推定上訴人收受賄賂，顯違刑事
訴訟法第一百五十四條規定之無罪推定原則。又上訴人係於蔡朝琴、謝金爐行賄之時
，當場拒絕，立即退還賄賂予蔡朝琴、謝金爐，原審竟曲解上訴人之真意，認為上訴
人當場收受賄賂，因不能證明上訴人事後曾經退還賄賂，而謂上訴人確實收受賄賂，
有違論理法則。且徐玉明、林省在第一審之供述，僅能證明各有將新台幣（下同）三
千元交蔡朝琴、謝金爐，蔡朝琴、謝金爐未予歸還而已，並不能證明蔡朝琴、謝金爐
確有將錢交付上訴人收受，原判決引述上開證人之證詞為不利上訴人之論據，同屬違
法。(三)、原判決認上訴人發現蔡朝琴等人所僱請之工人柯春枝正拓寬整修道路，即當
場制止其繼續施工，並依職權要求柯春枝恢復道路原貌；復認蔡朝琴等人是為整理恢
復道路原狀，而賄賂上訴人。惟上訴人於制止柯春枝拓寬整修道路之時，已命柯春枝
恢復原狀，蔡朝琴等人無庸賄賂上訴人即可恢復原狀，何須另行賄賂上訴人，以得其
同意恢復原狀？原判決認蔡朝琴等人為整理恢復道路原狀，而賄賂上訴人，顯違經驗
法則、論理法則。蔡朝琴等至上訴人住處準備送紅包請求准許渠等繼續開路，上訴人
當場拒收，並勸導應就已開挖部分恢復原狀，回填整平，完全未同意蔡朝琴等人之請
求，渠等未達目的，怎可能送出紅包？如果送了紅包怎可能不繼續施工開挖路面，此
乃合乎經驗法則之申辯，原判決未說明不可採之理由，亦有不載理由之違法。(四)、蔡
朝琴、謝金爐就渠等送錢目的之說法，在法務部調查局南投縣調查站（下稱南投縣調
查站）、偵查中、第一審及原審時，或稱「讓我們繼續開路」，或稱「讓我們將原來
已經開好的路整修」，或稱「是為了繼續開路」、「讓我們再補回去」，或稱「是要
讓我們整地回來」云云，反覆不定，前後矛盾，原判決未予說明，逕予採信送錢目的
是為回復原狀，自有不載理由之違法。又原判決事實欄認上訴人主動要求恢復原狀，
理由欄卻引述蔡朝琴、謝金爐後來改稱之供詞，謂係渠等要求繼續開路不成，才改要
求整地回來而送賄，不無矛盾。且未究明蔡朝琴、謝金爐前揭供述之瑕疵原因，即推
論上訴人收賄，亦有調查未盡之違法。(五)、上訴人在原審一再指稱蔡朝琴、謝金爐迄
今尚未將代收自徐玉明、林省之工程款給付柯春枝，亦未退還給徐玉明、林省。本件
亦有可能係蔡朝琴、謝金爐朋分花用，占為己有，並參照柯春枝證實幾年來尚未收到
工資，以及蔡朝琴供述不給付柯春枝工資之理由，顯然蔡朝琴等是懷恨為上訴人查獲
始遷怒於柯春枝，則上訴人依職權禁止渠等繼續開路，渠等懷恨上訴人之心應更甚於
柯春枝，怎可能再送錢給上訴人？此有利上訴人之證據，原判決並未說明不採之理由
，自屬理由不備云云。
惟查：證據之取捨、事實之認定，乃事實審法院職權行使之範圍，茍其證據之取捨及
事實之認定，不違背經驗法則與論理法則，即不容任意指摘為違法，而據為上訴第三
審之適法理由。原判決依據蔡朝琴、謝金爐、徐玉明、林省四人於南投縣調查站、偵
查中、第一審時之證述，柯春枝於第一審及謝金爐於原審中之供證，卷附現場照片、
行政院農業委員會林務局南投林區管理處民國九十二年十月二十九日投政字第○九二
四一一一二一四號函等證據，綜合判斷，認定上訴人為行政院農業委員會林務局南投
林區管理處埔里工作站技術士，自八十二年七月間起負責埔里事業區第五十、五十一
、五十二林班地之森林巡視護管工作，為依法令從事公務之人員，確有於八十八年九
月十三日晚上，在其南投縣埔里鎮○○路二十號住處，收受第五十林班承租人蔡朝琴
、謝金爐等人因擅自拓寬林道經制止後，要求整理回復原狀而交付之賄款一萬二千元
之犯行。因而撤銷第一審不當之判決，改判論處上訴人依據法令從事公務之人員，對
於職務上之行為，收受賄賂罪刑，已敘明所憑之證據及認定之理由。而以上訴人否認
有收賄犯行，辯稱：伊發現柯春枝駕挖土機在那裡工作，有制止他，叫他不要再做了
，並問明係蔡朝琴僱他在該處工作，伊有去找蔡朝琴沒有找到，當天晚上蔡朝琴他們
就到伊家，問是否可以讓他們繼續挖，伊說不行，要他們將災害垮下來部分整理好，
他們聽了後當場從口袋裡拿出紅包來，伊當場拒絕，如伊收受賄款，何以他們未繼續
做下去，況他們之前說送紅包是要繼續開路，事實上並未繼續開路，蔡朝琴在山上之
地與人有糾紛，他們發生糾紛時伊就告訴蔡朝琴多少要繳租金，而且每次一有事伊都
會上山巡視，他對伊有點不服，況且蔡朝琴迄未將工資款交與柯春枝，伊並無受賄之
動機云云，乃卸責之詞，不足採信，於理由內詳加說明及指駁。經核所為論斷，均與
卷內資料相符，從形式上觀察，並無認定事實不依證據或有何採證違背經驗法則、論
理法則等違法情形存在。而原判決雖就起訴之犯罪事實變更檢察官所引應適用違背職
務受賄罪之法條，改依職務受賄罪論處罪刑，惟原審於九十三年一月十三日審判期日
對上訴人為人別訊問後，已依刑事訴訟法第九十五條第一款規定，告知上訴人起訴罪
名及可能變更之罪名，此觀審判筆錄所載：「審判長對被告告知其犯罪之嫌疑及所犯
為受賄而違背職務之行為或是受賄而為職務上之行為罪名」等情自明（見原審卷第八
三頁），其就訴訟程序之踐行，即無違背上開規定之可言。又供述證據前後，雖稍有
參差或互相矛盾，事實審法院非不可本於經驗法則斟酌其他證據作合理之比較定其取
捨，從而供述證據之一部認為真實者予以採取，亦非證據法則所不許。蔡朝琴、謝金
爐等就行賄上訴人之目的所為供述，前後容有歧異未盡相符之處，然渠等就確有交付
上訴人賄款一萬二千元之基本事實陳述，則始終如一；是原審既已在判決內說明其就
案內所有證據本於調查所得心證，分別定其取捨，而為謝金爐、蔡朝琴於原審前審之
供證為可採信，及上訴人確有收受蔡朝琴、謝金爐交付之一萬二千元等事實判斷之理
由，核無違背證據法則、判決不載理由或矛盾之情形，且此係原審採證認事之職權行
使，不容上訴人任意指摘。再者，原判決論述上訴人收受上開賄款後並未退還，除係
併就上訴人所辯：「我沒有收受這些錢，我有退回去給他們」一節為指駁外，係資為
審酌應否宣告追繳沒收之依據，並非以此審認上訴人是否構成職務收賄罪之判斷基礎
。至其餘上訴意旨所執各詞，或係上訴人片面臆測之詞；或係就原判決已說明之事項
而為事實爭執，均顯與法律規定得為第三審上訴理由之違法情形，不相適合。其上訴
違背法律上之程式，應予駁回。
據上論結，應依刑事訴訟法第三百九十五條前段，判決如主文。
中　　　華　　　民　　　國　　九十三　　年　　　四　　　月　　二十二　　日
                              最高法院刑事第八庭
                                  審判長法官  陳  炳  煌
                                        法官  陳  世  雄
                                        法官  韓  金  秀
                                        法官  吳  信  銘
                                        法官  徐  文  亮
      右正本證明與原本無異
                                              書  記  官
中　　　華　　　民　　　國　　九十三　　年　　　四　　　月　　二十八　　日
                                                                        Ｋ
